【裁判字號】    88,交訴,60
【裁判日期】    890124
【裁判案由】    過失致死
【裁判全文】
臺灣板橋地方法院刑事判決                          八十八年度交訴字第六０號
    公  訴  人    臺灣板橋地方法院檢察署檢察官
    被      告    己○○
    共      同
    選任辯護人    許智勝
右列被告因業務過失致人於死案件，經檢察官提起公訴（八十八年度偵字第六三號、
第一一一八號），本院判決如左：
    主      文
己○○從事業務之人，因業務上之過失致人於死，累犯，處有期徒刑月。
乙○○從事業務之人，因業務上之過失致人於死，處拘役伍拾日，緩刑貳年。
    事      實
一、己○○曾於民國八十五年間，因犯竊盜罪，經本院判處有期徒刑拾月確定，八十
    六年一月三日縮刑期滿執行完畢。
二、己○○考領有聯結車職業駕駛執照，受僱於乙○○任負責人經營之啟順有限公司
    （起訴書誤載為：啟順貨運公司；下簡稱：啟順公司），以駕駛車號ＦＨ－八０
    一號（起訴書誤載為：ＦＨ－一八０一號）曳引車牽引半拖車載運貨物為業，乙
    ○○則以經營啟順公司承攬貨運業務為業，對己○○之貨運過程有指示、監督之
    權，二人均屬從事貨運業務之人。八十七年十二月四日凌晨五時許，己○○本於
    乙○○之指示，駕駛車號ＦＨ－八０一號曳引車牽引車號Ｍ八－九七號之長十二
    點四六公尺之半拖車，載運長十九公尺至二一公尺之鋼骨，欲由臺北縣林口鄉出
    發至位於中和市○○路與中興街交岔路口旁之某建築工地。乙○○身為貨運公司
    負責人、己○○為曳引車司機，對於道路交通安全規則第八十二條第一項、第二
    款、第二項之曳引車牽引之拖架裝載貨物後全長不得超過十八公尺，若拖架裝載
    整體物品超過十八公尺者，應依照貨車裝載整體物品之規定向公路監理機關申請
    核發臨時通行證，憑證行駛，及同規則第一百十條第三款之大型汽車倒車時須派
    人在車後指引，如無人在車後指引時，應先測明車後有足夠之地位，並促使行人
    及車輛避讓等規定，均應知之甚詳；且其二人就上開曳引車、半拖車載運長十九
    公尺至二一公尺之鋼骨行駛於市區道路，因該等鋼骨超長，若遇倒車，必然影響
    甚至阻礙行駛於市區道路之其他車輛之通行，較一般大型車輛更容易發生危險之
    情事，能有所預見，並均負有防止此一危險發生之義務，其二人自應事先採取較
    一般大型車輛更高程度之安全預防措施，安排人員於夜間或凌晨光源不足，視線
    昏暗、不佳之時刻，在該車倒車之際，手執發光指揮棒於車後或車側指揮交通，
    促使過往人車注意避讓，以避免車禍之發生。復無何不能注意採取此等預防措施
    之情事。乙○○、己○○竟皆疏於注意，未依規定向公路監理機關申請核發通行
    中和市市區道路之臨時通行證，乙○○亦未事先安排人員隨同上開曳引車或使己
    ○○能與建築工地人員相配合，以備己○○於凌晨視線不佳之路況下，而有倒車
    之需要時，能有人在車後或車側手持發光指揮棒指揮交通，其二人所採取之預防
    措施亦僅係於半拖車尾部懸掛燈泡八粒，猶有不足；乙○○即任由己○○一人駕
    駛上開曳引車牽引半拖車戴運超長之鋼骨，由林口鄉出發，於當日凌晨五時四十
    分許，天色昏暗視線不佳之時，駛抵前開工地，己○○原駕駛曳引車右轉欲駛入
    工地，惟右轉後發現因所載鋼骨過長，無法在一次右轉動作中完成右轉，乃採取
    倒車動作，由於該曳引車、半拖車及所載之鋼骨過長，曳引車、半拖車完全佔用
    阻斷工地前之中正路往板橋市方向之外側快車道、並有鋼骨尾端延伸至往同方向
    之內側快車道之右半部（以面向板橋市方向論），阻擋、影響行駛於中正路往板
    橋市○○○道車輛之通行，復無任何人在曳引車、半拖車之後側或右後側，手持
    發光指揮棒指揮交通促使駛來之車輛注意；半拖車尾部雖懸掛有八粒燈泡，然因
    己○○於倒車時，曳引車、半拖車車身係呈斜右直線走向（以曳引車車頭論），
    半拖車車尾朝向道路中央之分向分隔護欄，而非朝向中正路往板橋市○○○道後
    方，由中正路往板橋市○○○道駛來之車輛駕駛人尚無法自遠處即可目及該等燈
    泡。因未能採取有效之促使由中正路往板橋市○○○道後方駛來之車輛駕駛人注
    意避讓之措施，適有楊繼梧駕駛車號ＦＦ－一三一號遊覽車，由中正路往板橋市
    ○○○道後方駛來，楊繼梧亦疏未注意車前狀況，且於限速時速四十公里之市區
    道路，猶以時速約五十公里以上之速度超速向前行駛，迨駛近發現前方道路有車
    體及鋼骨阻攔時，一時煞停避閃不及，其駕駛之遊覽車擋風玻璃與倒退中之上開
    曳引車、半拖車所載運之鋼骨尾端相撞，鋼骨斜插入遊覽車駕駛座處，擊中楊繼
    梧胸腹腔，致楊繼梧胸腹腔內出血，當場死亡。車禍發生後，適有警員陳孝德等
    人駕駛警車經過，於下車處理時，見及曳引車及司機己○○，得知己○○係肇事
    者。
三、案經被害人楊繼梧之父丙○○、楊繼梧之配偶甲○○、楊繼梧之子丁○○、戊○
    ○訴由臺灣板橋地方法院檢察署檢察官起訴。
    理      由
一、訊據被告己○○、乙○○對右揭被告己○○係受僱於啟順公司駕駛車號ＦＨ－八
    ０一號曳引車牽引車號Ｍ８－九七號半拖車載運貨物，被告乙○○為啟順公司之
    經營者，及被害人楊繼梧因本件車禍死亡等事實，均坦承不諱，並有道路交通事
    故調查報告表一紙及現場車禍照片多幀在卷可資佐證。被害人楊繼梧因本件車禍
    為鋼骨撞擊，致胸腹腔內出血當場死亡，亦經臺灣板橋地方法院檢察署檢察官督
    同檢驗員相驗屬實，有勘驗筆錄、相驗屍體證明書及驗斷書在卷可憑。惟被告乙
    ○○否認有何過失，辯稱：曳引車沒有多一助手，是因為工人難請，當天工地六
    點有人會開大門，我們車子比較早到，工地的人還沒到，大門還沒有開，本件是
    遊覽車撞過來，而且當地有二個車道，遊覽車應該閃到另一車道；我都有交代司
    機安全第一，但車子開出去，我們沒有辦法跟車子出去，臨場是司機自己的判斷
    力云云。
二、經查：
    (一)本件車禍發生地點係在臺北縣中和市○○路與中興街交岔路口旁之中正路往板
      橋市○○○○道上，中正路為雙向四快車道，該路段屬市區道路○○○路邊有
      一建築工地，係位於該交岔路口已過路口（以中正路往板橋市○○○道論）之
      中正路路邊，肇事後，被告駕駛之車號ＦＨ－八０一號曳引車、車號Ｍ八－九
      七號半拖車係呈斜右直線走向，車頭朝向工地門口，車尾朝向道路中央之分向
      分隔護欄，其車身（含半拖車）橫亙於中正路往板橋市○○○○道上，其中半
      拖車車長十二點四六公尺，所載運之鋼骨則長十九公尺至二一公尺，往板橋市
      方向之外側快車道完全為曳引車、半拖車車身阻斷（路口前之慢車道為道路工
      事所佔用），而伸出半拖車車體外之部分鋼骨尾端亦延伸至往板橋市方向之內
      側快車道半部（以面向板橋市方向論，下同），使行駛於該內側快車道車輛之
      通行亦會受到影響及阻礙，被害人駕駛之車號ＦＦ－一三一號遊覽車車頭則在
      上揭鋼骨之尾端，其中一鋼骨剌穿遊覽車之前擋風玻璃而穿透遊覽車車體突出
      於遊覽車駕駛座之左外側，原坐於遊覽車駕駛座之被害人為該條鋼骨擊中，身
      體夾於鋼骨與遊覽車車體之間，上半身突出於車體之外，遊覽車車身跨越中正
      路往板橋市方向之內、外快車道，車尾後方留有右輪十五點一公尺、左輪十七
      點六公尺之煞車痕，車身稍呈左偏，由中正路外側快車道偏向內側快車道；被
      告駕駛曳引車倒車時，並無人在後或其右後側指揮促使過往車輛注意，而僅係
      半拖車車尾懸掛有八粒燈泡；當時地面因雨而潮濕，天色昏暗、視線非佳（查
      當日日出時間為六時二十五分）等事實，為被告己○○坦承在卷，且經證人即
      繪製現場圖之警員庚○○於本院調查時結證明確（見本院八十九年一月三日訊
      問筆錄），並有顯示現場車禍及光線狀況之照片多幀、道路交通事故調查報告
      表、車號Ｍ八－九七號半拖車之拖車新領牌證影本各一紙附卷為證。顯證：被
      告係駕駛上開曳引車倒車時，因該曳引車、半拖車及所載之鋼骨過長，完全佔
      用阻斷工地前之中正路往板橋方向之外側快車道、並有鋼骨尾端延伸至往板橋
      市方向之內側快車道右半部，阻擋、影響行駛於中正路往板橋市○○○道車輛
      之通行，復無任何人在曳引車、半拖車之後側或右後側指揮交通並通知駛來之
      車輛注意，雖然半拖車尾部懸有八粒燈泡，惟因被告己○○駕駛曳引車原係採
      取右轉動作，再採取倒車動作，半拖車係呈斜右直線走向，車頭朝向工地門口
      ，車尾朝向道路中央之分向分隔護欄，由中正路往板橋市○○○道駛來之車輛
      駕駛人尚無法自遠處即可目及該等燈泡，此際，被害人駕駛遊覽車由中正路往
      板橋市○○○道後方駛來，煞停閃避不及，遊覽車擋風玻璃與倒退中之上開曳
      引車、半拖車所載運之鋼骨相撞，鋼骨斜插入遊覽車駕駛座處，擊中被害人胸
      腹腔，致被害人死亡。
    (二)按曳引車牽引拖架裝載貨物後全長不得超過十八公尺，若拖架裝載整體物品超
      過十八公尺者，應依照貨車裝載整體物品之規定向公路監理機關申請核發臨時
      通行證，憑證行駛，道路交通安全規則第八十二條第一項、第二款、第二項規
      定甚明。被告己○○、乙○○各為有聯結車駕駛執照之曳引車駕駛人、貨運公
      司之經營者，對於此等規定，均應知之甚詳。查上開曳引車所牽引之半拖車長
      十二點四六公尺，所載運之鋼骨則為十九公尺至二一公尺，業見前述，裝載整
      體物品已逾規定之十八公尺，依前引規定，並鑒於載運上揭超長鋼骨行駛於市
      區道路，勢必對市區道路之交通有所影響，被告乙○○身為貨運公司之負責人
      ，既接受承攬如本件超長鋼骨之運送，且欲通行經過市區道路，即有應先依規
      定向公路監理機關申請核發淮許行駛於中和市市區道路之臨時通行證之義務，
      被告己○○亦負有俟申請取得臨時通行證，始可駕駛上開曳引車、半拖車載運
      超長鋼骨行駛於中和市市區道路之義務。而被告己○○、乙○○未就本件載運
      超長鋼骨取得任何准予行駛於中和市區道路之臨時通行證，為其二人自承在卷
      ，是被告乙○○指示被告己○○，後者進而駕駛上開曳引車、半拖車載運超長
      鋼骨行駛於中和市○○路，本即屬注意義務之違反。
    (三)次按大型汽車倒車時須派人在車後指引，如無人在車後指引，應先測明車後有
      足夠之地位，並促使行人及車輛避讓，道路交通安全規則第一百十條第三款亦
      有規定。被告二人基於上述身分，對此一規定，亦應有所認知。又按因自己行
      為致有發生一定結果之危險者，負防止其發生之義務，刑法第十五條第二項定
      有明文。查上開曳引車、半拖車載運長達十九公尺至二一公尺之超長鋼骨行駛
      於市區道路，因該等鋼骨過長，若遇倒車，必然會影響甚至阻礙行駛於市區道
      路○道上之其他車輛之通行，較一般大型車輛更容易發生危險，被告二人對此
      一危險之發生亦能所預見，並本於被告二人上揭身分，且被告乙○○就被告己
      ○○駕駛曳引車、半拖車載運超長鋼骨行為，有指示、監督之權，被告己○○
      又係受被告許澤男之指示為此一駕駛行為，其二人應皆負有避免該一危險發生
      之義務。其二人在事前即應採取較一般大型車輛更高程度之安全預防措施，尤
      其是在夜間或凌晨光源不足、視線不佳之情形下，應安排人員在該曳引車倒車
      時，手執發光指揮棒在車後或車側指揮交通，促使過往人車注意避讓，以避免
      車禍之發生，始足相當。復查其二人亦無任何不能注意採取此類預防措施之情
      事。然被告乙○○並未安排任何隨車人員隨同上開曳引車協助被告己○○，被
      告己○○並供稱：「我接到這個派車通知的時候，我不知道有六點開大門的事
      情」等語（見本院八十九年一月十日審判筆錄），亦見被告乙○○並未告知被
      告己○○有關工地六點有人會開大門之事。再則，雖然上開半拖車尾部掛有八
      粒燈泡，但因被告己○○於前揭時地倒車時，曳引車、半拖車係呈斜右直線走
      向，車尾朝向道路中央之分向分隔護欄，由中正路往板橋市○○○道駛來之車
      輛駕駛人尚無法自遠處即可目及該等燈泡，亦見前述，足認該八粒燈炮之懸掛
      ，實有不足，尚難認被告二人已盡防止車禍發生之義務。是被告許澤男在安全
      預防措施不足及未依法取得臨時通行證之情況下，指示並任由被告己○○一人
      駕駛上開曳引車、半拖車載運超長鋼骨行駛於市區道路，被告己○○因遇所載
      鋼骨過長，無法在一次右轉動作中完成右轉，乃採取倒車動作，又由於該曳引
      車、半拖車及所載之鋼骨過長，完全佔用阻斷工地前之中正路往板橋市方向之
      外側快車道、並有鋼骨尾端延伸至往同方向之內側快車道右半部，阻擋、影響
      行駛於中正路往板橋市○○○道車輛之通行，復無任何人可在曳引車、半拖車
      之後側或右後側，手持發光指揮棒指揮交通以促使駛來之車輛注意，導致駛來
      之車輛在當時視線不佳之路況下，無法及早發現前有大型車輛、鋼骨阻攔之狀
      況，造成本件車禍之發生，被告乙○○、己○○二人皆有應注意能注意而不注
      意之過失責任甚明。其等之過失與被害人因本件車禍死亡，俱有相當因果關係
      。臺灣省臺北縣區車輛行車事故鑑定委員會八十八年十一月十八日北鑑字第八
      八八八七一號鑑定意見書亦認定：就本件車禍之發生，曳引車部分有「裝載超
      長貨物行駛道路未經申請許可，車道內倒車妨礙車輛通行且倒車時車後無人指
      揮」之過失，有該意見書一份在卷可供參考。被告乙○○徒以：車子開出去，
      我們沒有辦法跟車子出去，臨場是司機自己的判斷力云云為辯，自不足採。
    (四)被害人駕駛之遊覽車，於車禍發生後，於其車尾後方留有右輪十五點一公尺、
      左輪十七點六公尺之煞車痕，亦見前述，而當地道路為柏油路面，肇事當時地
      面潮濕，亦有卷附之道路交通事故調查報告表、照片為憑。依「一般公路汽車
      煞車距離、行車速度對照表」所示，被害人駕駛之遊覽車於事發前之車速應已
      達時速五十公里以上。按行車速度，依標誌之規定，無標誌者，在市區道路，
      時速不得超過四十公里，道路交通安全規則第九十三條第一項第一款前段有明
      文規定。本件肇事路段之中正路屬無標誌之市區道路，有卷附之道路交通事故
      調查報告表為證，再觀以前述之車禍發生經過，亦顯見被害人駕駛遊覽車有超
      速行駛，且未注意車前狀況之情事。惟被害人之與有過失，尚無法解免被告二
      人之過失刑責，附此敘明。
    (五)綜上論述，本件事證明確，被告二人過失致人於死犯行，均洵堪認定。
三、查被告己○○受僱於啟順公司，以駕駛車號ＦＨ－八０一號曳引車牽引半拖車載
    運貨物為業，被告乙○○則以經營啟順公司承攬貨運業務為業，對被告己○○之
    貨運過程有指示、監督之權，為其二人自承在卷，其二人應均屬從事貨運業務之
    人。茲因執行該項業務過程中，違反注意義務，因過失致人於死，核被告二人所
    為，均係犯刑法第二百七十六條第二項業務過失致人於死罪。次查被告己○○曾
    於八十五年間，因犯竊盜罪，經本院判處有期徒刑拾月確定，八十六年一月三日
    縮刑期滿執行完畢，有臺灣高等法院檢察署刑案紀錄簡覆表一份在卷可考，五年
    以內再犯有期徒刑以上之本罪，為累犯，依刑法累犯之規定，加重其刑。茲審酌
    被告己○○、乙○○身各為曳引車駕駛人及貨運業之經營、監督者，就本件車禍
    發生之過失程度，犯罪所生之危害，及被害人就本件車禍之發生，亦與有過失，
    暨被告二人於審判中已與被害人家屬達成民事和解，有和解書一份在卷可證等一
    切情狀，分別量處如主文所示之刑。末查被告乙○○前固曾於七十七年間，因犯
    業務過失傷害罪，經臺灣桃園地方法院判處有期徒刑陸月，如易科罰金以拾元
    折算壹日確定，七十七年八月十七日執行完畢，惟之後即未再受有期徒刑以上刑
    之宣告，迄今已二十年有餘，有臺灣高等法院檢察署刑案紀錄簡覆表一份在卷可
    按，念本件車禍被害人亦與有過失，且事後已與被害人家屬達成和解，經此偵審
    教訓，當知警惕，應無再犯之虞，本院認對其所宣告之刑以暫不執行為適當，併
    宣告緩刑貳年，以勵自新。
四、公訴人另認被告己○○於肇事之前，其駕駛執照已因違規而遭吊扣云云。惟查被
    告己○○係於八十七年十月某日駕駛上開曳引車、半拖車行經臺北縣泰山鄉○○
    路與明志路交岔路口轉彎時，因所載運之鋼鐵整體物超過車體而卡住交通號誌桿
    ，進退不得，嗣係用堆高機將車體抬起解決，惟由於工程小組考慮將來可能有索
    賠問題，要求警員吳益銘保留被告己○○駕駛執照，而非道路交通管理處罰條例
    規定之「吊扣」，嗣工程小組認為僅要將交通號誌螺絲拴緊即可，不用賠償，被
    告己○○是事隔一、二個月至派出所取回駕駛執照之事實，為證人吳益銘結證明
    確（見本院八十八年六月二十八日、同年十二月六日訊問筆錄）。且經本院向交
    通部公路局臺北區監理所查詢，亦證實被告己○○於八十七年間無駕駛執照遭吊
    扣紀錄，有該所八十八年八月二十四日八八北監二字第二八二五六號函在卷足稽
    。公訴人認被告己○○本件車禍係於其駕駛執照吊扣期間發生者，應與事實不符
    ，併此敘明。
據上論斷，應依刑事訴訟法第二百九十九條第一項前段，刑法第二百七十六條第二項
、第四十七條、第七十四條第二款，罰金罰鍰提高標準條例第一條前段，判決如主文
。
本案經檢察官高智美到庭執行職務。
中      華      民      國      八十九      年    一      月   二十四   日
                                      臺灣板橋地方法院交通法庭
                                          法  官  王  復  生
右正本證明與原本無異
如不服本判決應於送達後十日內向本院提出上訴狀
                                          書記官  郭  英  芬
中      華      民      國      八十九年    二      月    十八    日
附錄本案論罪科刑法條全文：
刑法第二百七十六條第二項：
因過失致人於死者，處二年以下有期徒刑、拘役或二千元以下罰金。
從事業務之人，因業務上之過失犯前項之罪者，處五年以下有期徒刑或拘役，得併科
三千元以下罰金。


司法院資訊處製作；財團法人民間司法改革基金會備份。
